臺灣桃園地方法院刑事裁定　　　　　　 100年度聲字第4582號
異　議　人
即　受刑人　陳正賢
上列異議人即受刑人因犯重利等案件，對於臺灣桃園地方法院檢
察署檢察官不准易科罰金之執行指揮（臺灣桃園地方法院檢察署
100 年執助丁字第1975號）聲明異議，本院裁定如下：
    主  文
臺灣桃園地方法院檢察署檢察官中華民國100 年10月7 日以100
年執助字第1975號所為不准受刑人陳正賢易科罰金之執行指揮處
分應予撤銷。
受刑人陳正賢准予易科罰金。
    理  由
一、聲明異議意旨詳如附件聲請書。
二、按執行裁判由為裁判法院之檢察官指揮之；受刑人或其法定
    代理人或配偶，以檢察官執行之指揮為不當者，得向諭知該
    裁判之法院聲明異議，刑事訴訟法第457 條第1 項前段、第
    484 條分別定有明文。次按犯最重本刑為5 年以下有期徒刑
    以下之刑之罪，而受6 個月以下有期徒刑或拘役之宣告，因
    身體、教育、職業、家庭之關係或其他正當事由，執行顯有
    困難者，得以1 元以上3 元以下折算一日，易科罰金。但確
    因不執行所宣告之刑，難收矯正之效，或難以維持法秩序者
    ，不在此限，民國95年7 月1 日施行前刑法第41條第1 項定
    有明文。而依易科罰金之立法理由說明，個別受刑人如有不
    宜易科罰金之情形，在刑事執行程序中，檢察官得依該項但
    書規定，審酌受刑人是否具有「確因不執行所宣告之刑，難
    收矯正之效，或難以維持法秩序」等事由決定之。是以，受
    得易科罰金之有期徒刑或拘役之宣告，法院所諭知者僅係易
    科罰金之折算標準，至於是否准予易科罰金，則賦予執行檢
    察官視個案具體情形，依據前開法律之規定予以裁量，非謂
    一經法院宣告易科罰金之標準，檢察官即應為准予易科罰金
    之處分。惟刑法第41條規定之適用，仍以得易科為原則，僅
    在「確因不執行所宣告之刑，難收矯正之效，或難以維持法
    秩序者」之例外情況下，始得不准易科罰金，此既為本文之
    例外規定，基於例外從嚴之法則，檢察官宜就個案何以符合
    刑法第41條第1 項但書所謂「難收矯正之效」、「難以維持
    法秩序」之要件，詳細加以說明、論述，以確保公權力行使
    之透明、可受公評，並防止裁量之恣意。換言之，因上開法
    條所稱「難收矯正之效」以及「難以維持法秩序」，均屬不
    確定法律概念，而立法者既賦予執行檢察官依具體個案情形
    考量犯罪特性、情節及受刑人個人之相關主、客觀條件，並
    據以審酌受刑人如不接受有期徒刑或拘役之執行，是否難收
    矯正之效或難以維持法秩序之裁量權限，則執行檢察官之裁
    量如未逾越權限或裁量瑕疵之情形，固難遽指為違法；惟若
    在法律賦予執行檢察官此項裁量權限有發生違法裁量或有裁
    量瑕疵時，法院即有介入審查之必要，核先敘明。
三、經查：
（一）本件異議人即受刑人陳正賢於附表所示之犯罪時間犯重利
      罪，分別經法院判處得易科罰金之有期徒刑，並經法院裁
      定定應執行之刑，再經執行檢察官准予易科罰金等情，詳
      如附表備註欄所載，茲因受刑人所犯如附表編號1 至8 所
      示之罪，合於符數罪併罰有二以上裁判之要件，經臺灣花
      蓮地方法院以100 年度聲字第395 號裁定定應執行有期徒
      刑1 年4 月，如易科罰金，以新臺幣1000元折算一日，嗣
      執行檢察官於100 年10月7 傳喚受刑人陳正賢到案執行，
      並審酌「本件受刑人陳正賢共犯重利罪8 罪，前已經判決
      執行完畢，仍再犯本件重利罪，足認受刑人毫無悔意，是
      如不執行宣告刑，難以收矯治之效」等事由，不准受刑人
      易科罰金，逕予發監執行等情，有上開刑事判決書、臺灣
      高等法院被告前案紀錄表、臺灣桃園地方法院檢察署聲請
      易科罰金案件審查表各1 份等在卷可按，另經本院依職權
      調閱臺灣桃園地方法院檢察署100 年度執助字第1975號執
      行卷宗核閱無誤。是執行檢察官係以受刑人於犯重利罪判
      決執行完畢後，再犯重利罪，認受刑人符合刑法第41條第
      1 項但書所謂「難收矯正之效」之要件，而不准予易科罰
      金，乃將其發監執行，本件應審酌者為執行檢察官不准受
      刑人易科罰金之理由是否確實具體存在？
（二）查本件受刑人確犯如附表所示八次重利罪，其各次犯罪時
      間分別依序詳如附表編號1 至8 所載，其中如附表編號2
      、8 所示之罪，最先（即99年7 月12日）經臺灣花蓮地方
      法院判決確定，並准予易科罰金執行在案；而如附表編號
      5 、7 所示之罪，次經（即100 年3 月25日）臺灣嘉義地
      方法院判決確定，復與編號2 、8 所示之罪經裁定定應執
      行之刑，亦准予易科罰金執行在案；至如附表編號1 、3
      、4 、6 所列之罪，末經（即100 年5 月19日）臺灣花蓮
      地方法院判決確定，因與如附表編號2 、5 、7 、8 所示
      之罪符合數罪並罰之要件，繼經法院裁定定應執行之刑等
      情，業詳如附表備註欄所載。再參臺灣花蓮地方法院以10
      0 年度聲字第395 號裁定定應執行刑之如附表所示八罪，
      其中尚未執行，復未獲檢察官准予易科罰金之罪（即附表
      編號1 、3 、4 、6 所示之罪），其犯罪時間顯較先經判
      決確定並准予易科罰金執行之罪（即附表編號2 、5 、7
      、8 所示之罪）為早，則執行檢察官否准異議人就如附表
      編號1 、3 、4 、6 所示之罪聲請易科罰金之處分，似形
      成「後犯罪先判決，准予易科罰金」；「先犯罪後判決，
      不准易科罰金」之矛盾狀態。另受刑人最早係經臺灣花蓮
      地方法院於99年7 月12日以99年度易字第207 號判決（即
      編號2 、5 所示之罪），於99年8 月5 日確定，並於99年
      11月10日准予易科罰金一部執行在案，而受刑人最後一次
      涉犯重利罪（即附表編號8 之罪）之時間為99年3 月10日
      ，則依時間先後次序觀之，何來前經判決確定執行完畢，
      仍再犯重利罪之情？是執行檢察官以受刑人共犯重利罪8
      罪，前已經判決執行完畢，仍再犯本件重利罪，足認受刑
      人毫無悔意，是如不執行宣告刑，難以收矯治之效為理由
      ，不准異議人易科罰金之聲請，似有誤會。
（三）次現代刑法執行刑罰之目的，並非以犯罪報應為主，而是
      以改善主義及教育刑主義，為自由刑執行的本旨，重在感
      化的功能，此參監獄行刑法第1 條規定「徒刑拘役之執行
      ，以使受刑人改悔向上，適應社會生活為目的。」自明，
      且為避免不當執行短期自由刑，難以收感化的效果，卻反
      而使受刑人產生社會疏離作用，受刑人或因自暴自棄，或
      因沾染惡習而有增加其危險性格之虞，因此，現代國際刑
      事政策乃強調自由刑的節制原則，只有在不得已的情況下
      ，才能以之作為最後的手段，此即為第41條所由設之本旨
      。從而，執行檢察官對於本案數次犯重利案件，並經法院
      判處得易科罰金之刑之聲請人，如認應否准其易科罰金聲
      請之必要，自應再具體說明、論述何以如以易科罰金方式
      執行其宣告刑，仍難收矯正之效，而確有將其發監執行之
      必要。
四、至本案異議人是否已構成刑法第41條但書所規定之「確因不
    執行所宣告之刑，顯難收矯正之效或難以維持法秩序」之要
    件，參酌附表所載時間先後順序，受刑人分別於98年11月16
    日（即附表編號2 之罪）、99年2 月5 日（即附表編號5 之
    罪），犯臺灣花蓮地方法院以99年度易字第207 號判決所判
    處之二件重利案件，並於99年11月10日易科罰金執行其中一
    部分；又於99年3 月5 日（即附表編號7 之罪）、99年3 月
    10日（即附表編號8 之罪），犯臺灣嘉義地方法院以100 年
    度嘉簡字第455 號判決所判處之二件重利案件，並於100 年
    8 月1 日再易科罰金執行其中一部分，而本案部分未執行之
    各罪（即附表編號1 、3 、4 、6 之罪），係於100 年5 月
    19日始經臺灣花蓮地方法院以100 年度易字第191 號判決，
    觀其犯罪時間分別早於前揭已經判決確定並准予易科罰金執
    行之各罪，且受刑人自99年7 月12日臺灣花蓮地方法院為99
    年度易字第207 號判決後，即無再犯重利罪之情形，是認受
    刑人與刑法第41條但書所規定之「確因不執行所宣告之刑，
    顯難收矯正之效或難以維持法秩序」之要件不符。
五、綜上所述，本件指揮執行檢察官不准易科罰金之處分，有上
    開與刑法第41條但書不符之裁量瑕疵，原處分已難以維持，
    自有重新予以裁量之必要，故應由本院將本件檢察官所核發
    之指揮書撤銷。又聲請人併聲請本院准予易科罰金，經審酌
    受刑人並無刑法第41條但書之情形，而符合刑法第41條規定
    易科罰金之要件，本院認為應准予易科罰金為適當，爰參酌
    大法官會議解釋釋字第245 號解釋意旨，併准予易科罰金。
六、據上論斷，應依刑事訴訟法第486條，裁定如主文。
中    華    民    國    100   年    12    月    12    日
                         刑事第五庭  法  官  陳郁融
以上正本證明與原本無異。
如不服本裁定，應於裁定送達後5 日內向本院提出抗告狀。
                                     書記官  陳亭竹
中    華    民    國   100    年    12    月    14    日
附表：
┌─┬──────┬──────┬────┬────┬────┬────┐
│編│  犯罪時間  │  所犯法條  │判決法院│判決主文│判決日期│結案情形│
│號│            │            │        │        │        │        │
├─┼──────┼──────┼────┼────┼────┼────┤
│1.│98年6 月中旬│刑法第344 條│臺灣花蓮│有期徒刑│100 年5 │        │
│  │某日        │重利罪      │地方法院│3月     │月19日  │        │
├─┼──────┼──────┼────┼────┼────┼────┤
│2.│98年11月16日│刑法第344 條│臺灣花蓮│有期徒刑│99年7 月│易科罰金│
│  │            │重利罪      │地方法院│3月     │12日    │        │
├─┼──────┼──────┼────┼────┼────┼────┤
│3.│98年12月初某│刑法第344 條│臺灣花蓮│有期徒刑│100 年5 │        │
│  │日          │重利罪      │地方法院│3月     │月19日  │        │
├─┼──────┼──────┼────┼────┼────┼────┤
│4.│99年1 月初某│刑法第344 條│臺灣花蓮│有期徒刑│100 年5 │        │
│  │日          │重利罪      │地方法院│4月     │月19日  │        │
├─┼──────┼──────┼────┼────┼────┼────┤
│5.│99年2 月5日 │刑法第344 條│臺灣嘉義│有期徒刑│100 年  │易科罰金│
│  │下午3 時15分│重利罪      │地方法院│3月     │3月25日 │        │
├─┼──────┼──────┼────┼────┼────┼────┤
│6.│99年2 月底某│刑法第344 條│臺灣花蓮│有期徒刑│100 年5 │        │
│  │日          │重利罪      │地方法院│2月     │月19日  │        │
├─┼──────┼──────┼────┼────┼────┼────┤
│7.│99年3 月5 日│刑法第344 條│臺灣嘉義│有期徒刑│100 年  │易科罰金│
│  │下午2 時30分│重利罪      │地方法院│5月     │3月25日 │        │
├─┼──────┼──────┼────┼────┼────┼────┤
│8.│99年3 月10日│刑法第344 條│臺灣花蓮│有期徒刑│99年7 月│易科罰金│
│  │            │重利罪      │地方法院│3月     │12日    │        │
├─┼──────┴──────┴────┴────┴────┴────┤
│  │編號2 、8 所示之罪，經臺灣花蓮地方法院於99年7 月12日以99年度易字│
│備│  第207 號判決定應執行有期徒刑4 月，如易科罰金，以新臺幣1,000 元折│
│  │  算1 日，於99年8 月5 日確定在案，嗣經臺灣花蓮地方法院檢察署執行檢│
│註│  察官准予易科罰金，而於99年11月10日易科罰金執行在案；            │
│  │編號5 、7 所示之罪，經臺灣嘉義地方法院於100 年3 月25日以100 年度│
│  │  嘉簡字第455 號判決定應執行有期徒刑6 月，如易科罰金，以新臺幣1,00│
│  │  0 元折算1 日，於100 年4 月21日確定在案；                        │
│  │上揭、所列之罪，經臺灣嘉義地方法院於100 年5 月26日以100 年度│
│  │  聲字第562 號裁定定應執行有期徒刑9 月，如易科罰金，以新臺幣1,000 │
│  │  元折算1 日，並於100 年6 月20日確定，扣除前揭所示已執行有期徒刑│
│  │  4 月，尚應執行有期徒刑5 月部分，經臺灣嘉義地方法院檢察署執行檢察│
│  │  官准予易科罰金，於100 年8 月1 日易科罰金執行在案；              │
│  │編號1 、3 、4 、6 所示之罪，經臺灣花蓮地方法院於100 年5 月19日以│
│  │  100 年度易字第191 號判決定應執行有期徒刑8 月，如易科罰金，以新臺│
│  │  幣1,000 元折算1 日，於100 年6 月10日確定在案；                  │
│  │上揭、所述經定應執行刑之各罪，再與前揭所列各罪，經臺灣花蓮│
│  │  地方法院於100 年7 月6 日以100 年度聲字第395 號裁定定應執行有期徒│
│  │  刑1 年4 月，如易科罰金，以新臺幣1,000 元折算1 日，於100 年8 月2 │
│  │  日確定，扣除前述已執行有期徒刑9 月部分，尚應執行有期徒刑7 月。  │
└─┴─────────────────────────────────┘